臺灣高雄地方法院民事判決　九十三年度簡上字第一○二號
　　上　訴　人　甲○○
　　被上訴人　　乙○○○
　　訴訟代理人　丙○○
右當事人間確認本票債權關係不存在事件，上訴人對於中華民國九十三年三月三日本
院高雄簡易庭第一審判決（九十二年度雄簡字第三六五一號）提起上訴，經本院民國
九十三年六月二十四日言詞辯論終結，判決如下：
    主      文
上訴駁回。
第二審訴訟費用由上訴人負擔。
    事實及理由
一、上訴人起訴主張：被上訴人於前持上訴人所簽發之民國九十一年三月二十二日發
    票，面額新臺幣（下同）二十萬元，未載到期日並免除作成拒絕證書之本票乙紙
    （下稱系爭本票）向鈞院聲請裁定准予強制執行，經鈞院以九十二年度票字第一
    二六二六號裁定予以准許在案，惟系爭支票係因被上訴人承諾借款新臺幣（下同
    ）二十萬元予上訴人，上訴人基於多年鄰居情誼信任被上訴人而事先簽發交付，
    詎被上訴人於收受後並未依約交付借款，亦拒不將系爭支票返還，今竟持系爭本
    票聲請強制執行，為此提起本件訴訟，訴請確認被上訴人所持有之系爭本票之票
    據債權不存在。
二、被上訴人則以：被上訴人於八十七年十二月間參加由上訴人所召集之互助會並於
    九十一年三月五日得標，然因上訴人所交付之得標會款短少二十萬元，其乃簽發
    系爭本票予被上訴人收執為憑，並藉詞數月後即可全數清償，惟其迄今仍未給付
    ，故被上訴人乃聲請本件本票裁定強制執行，系爭本票並非因借貸關係而簽發等
    語資為抗辯。
三、本件原審對於上訴人之請求判決敗訴，上訴人聲明不服，求為判決（一）原判決
    廢棄。（二）確認被上訴人持有上訴人為發票人，發票日九十一年三月二十二日
    ，面額二十萬元之本票債權不存在。被上訴人則聲明駁回上訴人之上訴。
四、查被上訴人於八十七年十二月間曾參加上訴人所召集之每會會金一萬元，俱連會
    首計三十六會之互助會乙會，並於九十一年三月五日得標，而被上訴人於九十二
    年七月間乃持由上訴人所簽發交付之系爭本票向本院聲請強制執行，並經本院以
    九十二年度票字第一二六二六號裁定予以准許之事實，此為兩造所不爭執，並有
    互助會會單乙紙附卷可稽，復經本院依職權調閱前該本票裁定卷宗查證屬實，是
    此部分事實堪認為真正。上訴人主張系爭本票係因向被上訴人借貸而簽發，惟被
    上訴人並未交付借款，而被上訴人則認系爭支票係因上訴人積欠其會款而簽發，
    是本件兩造爭執之處在於系爭本票簽發之原因為何？經查：
（一）按當事人主張有利於己之事實者，就其事實有舉證之責任，民事訴訟法第二百
      七十七條本文定有明文，又支票乃文義證券及無因證券，故支票上之權利義務
      ，悉依票上所載文義定之，與其基礎之原因關係各自獨立。支票上權利之行使
      ，不以其原因關係存在為前提，是以執票人行使支票上權利時，就其基礎之原
      因關係確係有效存在，並不負舉證責任。反之，若票據債務人以自己與執票人
      間所存抗辯之事由，對抗執票人，依票據法第十三條規定觀之，固非法所不許
      ，惟應由票據債務人就該抗辯事由負舉證之責任，最高法院七十八年度臺上字
      第四八五號裁判意旨可資參照。
（二）本件上訴人雖以系爭本票係為向被上訴人借款而事先簽發，惟被上訴人事後並
      未依約交付借貸款項，而被上訴人所參加之上開互助會業已順利完會，其並無
      積欠被上訴人任何會款之情，惟此業為被上訴人所否認，而上訴人於起訴時乃
      自陳其就系爭本票已自九十一年三月二十二日起按月償還本利等情，與其嗣後
      主張之上情顯為不同，且衡之常情，發票人簽發票據持之交付予貸與人以為借
      款之擔保，通常多於收受借款同時或之後為之，如此始能確保其本身權益及避
      免事後發生爭端，苟如上訴人所言之系爭本票係為向被上訴人支借款項而為簽
      發，則上訴人豈會於被上訴人尚未交付借貸款項前即逕行簽發系爭本票而為交
      付，且上訴人既稱其未自被上訴人處收受任何借貸款項，則以該票面金額非微
      ，上訴人又豈會因忘卻而未曾向被上訴人取回系爭支票者，其陳顯與一般事理
      未符，而上訴人復未能另行舉證證明其所主張系爭本票之基礎原因關係之抗辯
      事由確實存在，並其確已全數清償被上訴人參加上開互助會之該得會款，上訴
      人之上開主張尚不足採。今上訴人既仍積欠被上訴人二十萬元會款未償，且該
      得標日期與系爭本票簽發日期相距亦不遠，而兩造復無其他金錢往來關係，被
      上訴人所辯系爭本票乃係未償會款之代付等語自屬可採。至被上訴人雖另於本
      院九十二年度雄簡字第二五一二號民事案件審理中陳稱系爭本票係與上訴人間
      有借貸關係而簽發乙情，此固有被上訴人於該案所撰之九十二年十一月四日準
      備書狀乙份附卷可憑，然被上訴人業已於原審及本院陳述係因上訴人短付會款
      而簽發系爭支票以為擔保（見原審九十三年二月二十日言詞辯論筆錄及本院九
      十三年六月九日答辯狀），以民間互助會對未付會款即均轉為會首所欠借之常
      情觀之，其先前所略述者亦與常情無違，是尚難據此而認定系爭本票之簽發係
      因兩造間有消費借貸關係而為之。
  綜上所述，上訴人乃因未能將上該得標會款全數給付予被上訴人，始就其短少之會
  款金額簽發系爭本票以為擔保支付，而其亦未能提出其他足以消滅系爭本票債權或
  得主張抗辯之事由存在，從而，上訴人請求確認被上訴人持有之系爭本票對上訴人
  之本票債權不存在，為無理由，不應准許，原審為上訴人敗訴之判決，並無不合，
  上訴意旨指摘原判決不當，求予廢棄改判，為無理由，應予駁回。
五、本件事證已臻明確，兩造其餘攻擊防禦方法及舉證，核與判決無影響，爰不一一
    論述，附此敘明。
六、據上論結：本件上訴為無理由，依民事訴訟法第四百三十六條之一第三項、第四
    百四十九條第一項、第七十八條，判決如主文。
中　　　華　　　民　　　國　　九十三　　年　　　七　　　月　　　八　　　日
                              臺灣高雄地方法院民事第五庭
~B審判長法官　黃宏欽
~B法　　　官　謝雨真
~B法　　　官　何悅芳
右正本係照原本作成。
本判決不得上訴。
中　　　華　　　民　　　國　　九十三　　年　　　七　　　月　　　八　　　日
~B法院書記官　楊明月
